【裁判字號】    88,上,494
【裁判日期】    890229
【裁判案由】    拆屋還地
【裁判全文】
臺灣高等法院臺南分院民事判決  八十八年度上字第四九四號   Ｋ
      上  訴  人  甲  ○  ○
      訴訟代理人  黃  阿  敏
      被上訴  人  交通部電信總局
      法定代理人  簡  仁  德
      被上訴  人  交通部郵政總局
      法定代理人  陳  瓊  玲
      共      同
      訴訟代理人  葉  天  佑  律師
右當事人間請求拆屋還地事件，上訴人對於臺灣嘉義地方法院中華民國八十八年九月
三日第一審判決（八十八年度訴字第三二四號）提起上訴，本院判決如左：
      主      文
上訴駁回。
第二審訴訟費用由上訴人負擔。
      事      實
甲、上訴人方面：
一、聲明：求為判決：（一）原判決廢棄。（二）右廢棄部分，被上訴人在第一審之
    訴及其假執行之聲請均駁回。（三）第一、二審訴訟費用，由被上訴人負擔。
    （四）如受不利之判決，請准提供擔保，免為假執行。
二、陳述：除與第一審判決記載者相同者，予以引用外，另補稱略以：
（一）民國四十二年土地所有權人不屬國有財產局，被上訴人也不是土地管理機關，
      使用系爭土地自然不需被上訴人同意。上訴人使用原為嘉義市政府土地，而非
      國有財產局土地，被上訴人既非原當事人，故而由其訴訟顯不適格。
（二）這些台籍人士與退伍軍人在戒嚴時期遭受軍憲警強制集中此處，這種非自願性
      遷居，非自主性使用系爭土地，不應有損害賠償金。況且嘉義市政府公有土地
      出租不分警察與否一律是百分之三而非百分之五。
三、證據：援用第一審之立證方法。
乙、被上訴人方面：
一、聲明：（一）判決駁回上訴。（二）第二審訴訟費用由上訴人負擔。
二、陳述：除與第一審判決記載相同者，予以引用外，另補稱略以：關於證人祈振華
    及柯石金之證言，尚不能證明上訴人侵占土地之反證，故請求法院依法判決。
三、證據：援用第一審之立證方法。
      理      由
一、本件被上訴人起訴主張：嘉義市○段○○段八七地號土地（以下簡稱系爭土地）
    之所有權人為中華民國，而以伊等為其管理機關，上訴人並無任何權限，且未經
    伊等之同意，竟在系爭土地占建地上物如附圖所示Ａ部分面積七‧六五平方公尺
    ，顯屬無權占有，並可能獲得相當於租金之利益，應給付按當年期土地申報總價
    年息百分之五計算之不當得利，因本於民法第七百六十七條物上請求權及民法第
    一百七十九條不當得利之法律關係，乃求為命上訴人拆除地上物並交還土地，及
    給付伊等七萬二千五百十六元暨自民國八十八年六月十二日起至交還土地日止，
    按年以一萬四仟七百十七元計算之損害金之判決（被上訴人超過上開損害金之請
    求部分，業經原審判決予以駁回，未據被上訴人聲明不服）。
    上訴人則以：系爭地上物係伊所建，且有占用到被上訴人土地，惟此係因民國四
    十年時，警察及憲兵人員將伊強制集中在該處所致，這種非自願性遷居，非自主
    性使用系爭土地，不應有損害賠償金，希望能延期拆遷等語，資為抗辯。
二、經查，系爭土地為國有，被上訴人等為管理機關，其中上訴人於如附圖所示Ａ部
    分建有面積七‧六五平方公尺木造地上建物占有使用，業據被上訴人提出土地登
    記簿謄本、戶籍謄本為證，並經原審法院至現場勘驗及囑託嘉義市地政事務所人
    員測量屬實，有勘驗筆錄及複丈成果圖在卷可稽（原審卷十二、三十八、五十二
    、五十三、五十五、五十七頁），復為兩造所不爭執，自堪信為真實。
三、按所有人對於無權占有或侵奪其所有物者，得請求返還之，民法第七百六十七條
    定有明文。次按國有財產撥給各地國家機關使用者，名義上雖仍為國有，實際上
    即為使用機關行使所有人之權利，故對於是類財產，向准由管領機關起訴，代國
    家主張所有權人之權利，最高法院五十一年台上字第二六八○號著有判例可稽。
    本件系爭土地係屬國有，而以被上訴人為管理機關，業如前述，則依首揭條文及
    判例之意旨，被上訴人自得提起本訴，行使物上請求權以排除侵害。是本件之爭
    點厥在於上訴人使用系爭土地，是否具有合法權源。上訴人雖抗辯稱：民國四十
    二年時，土地所有權人不屬國有財產局，被上訴人也不是土地管理機關，使用系
    爭土地自然不需被上訴人同意，當時嘉義市政府民政局曾會同軍憲警將伊安置於
    該處，上訴人使用原為嘉義市政府土地，故其於該處建築房舍係有權占有云云，
    並舉證人即系爭土地其他住戶祁振華、柯石金之證言為證據方法。然查，證人祁
    振華於原審法院審理時結證稱：「當時我在東市場城隍廟附近擺地攤，約民國四
    十年事，警察會來查緝，後來員警告訴我們郵局邊光彩街之水溝整理後可擺攤‧
    ‧‧一開始只是搭蓬子遮雨，已租不到房子，就住該處‧‧‧當時只是單純聽員
    警說（可在該處擺攤）」；而證人柯石金亦結證稱：「我原本在城隍廟前擺地攤
    ，因南門派出所警員說我們妨礙交通，就說幫我們找一個地方，在現今光彩街處
    ，這是民國四十年事，（縣府人員）沒有（和我們接洽），是這員警說已和縣府
    人員說好了，這員警的姓名我不知道，有否和縣府人員說，我也不知道‧‧‧我
    們剛到光彩街時，先有興中派出所來檢查，過了二、三年就沒來檢查了」等各語
    （見原審卷一百七十至一百七十一頁），均無法證明係嘉義縣（市）政府同意上
    訴人於該處建屋居住，而從上開證人之證言觀之，益見當時僅係因市區流動攤販
    有礙交通與市容，而任其等改在系爭土地之水溝邊設攤，警察機關不加取締而已
    ，尚不足證明有允諾其等就地建屋居住，否則證人祁振華即不會謂「租不到房子
    而住於該處」等語，更不會有遷至系爭處所後，仍遭員警取締等情。矧，派出所
    員警非土地所有權人，亦無權同意其在該處建屋居住；又縱民國四十二年時，被
    上訴人非屬系爭土地所有權人（當時土地所有權人為嘉義市政府，參見原審卷一
    三二頁土地登記簿影本），上訴人亦無法舉證證明其有正當合法之占有權源，所
    辯要無足採。從而，被上訴人主張上訴人無權占有系爭土地，應堪信為實在。
四、按無法律上之原因而受利益，致他人受損害者，應返還其利益，民法第一百七十
    九條定有明文。上訴人雖抗辯稱：伊係在戒嚴時期遭受軍憲警強制集中此處，這
    種非自願性遷居，非自主性使用系爭土地，不應有損害賠償金云云。惟查無權占
    有他人之土地，可能獲得相當於租金之利益，為社會通常之觀念，而上訴人無權
    占有系爭土地，蓋建房屋居住使用，已如前述，尚乏證據證明係被迫所致，則被
    上訴人以上訴人無權占有系爭國有土地，而請求上訴人返還自起訴狀繕本送達前
    五年之相當租金損害之不當得利，即無不合。次按土地法第一百零五條準用同法
    第九十七條之規定，城市地方土地之租金，以不超過土地申報總價額年息百分之
    十為限。至於上訴人主張嘉義市政府公有土地出租不分警察與否一律是百分之三
    而非百分之五云云，已為被上訴人所否認，上訴人又未能舉證以實其說，無從認
    定其抗辯為可採信。經查，系爭土地位於嘉義市區內，為城市土地，交通便利，
    商業繁榮，四周均為商業區，上訴人占用系爭土地營業（販賣男裝），此經原審
    法院至現場履勘屬實，且為上訴人所不爭（本院八十九年二月十五日言詞辯論筆
    錄），是斟酌上開土地之地利及上訴人使用系爭土地之情形，認為以按當年期土
    地申報總價額年息百分之五計算為適當。而系爭土地，八十年七月申報地價為每
    平方公尺三萬六千元、八十三年七月申報地價為每平方公尺三萬七千五百八十七
    元、八十六年申報地價為每平方公尺三萬八千四百七十六元，有土地登記簿謄本
    及嘉義市地政事務所地價證明書各一紙附卷可稽（原審卷三十六、十二頁）。上
    訴人占用系爭土地之面積為七‧六五平方公尺，則被上訴人得請求返還之不當得
    利，以起訴狀繕本送達追溯五年計算，自八十三年六月十二日起至八十三年六月
    三十日止，以每平方公尺單價三萬六千元計，自八十三年七月一日起至八十六年
    六月三十日止，以每平方公尺三萬七千五百八十七元計，自八十六年七月一日起
    至八十八年六月十一日止，以每平方公尺三萬八千四百七十六元計，被上訴人得
    向上訴人請求之不當得利，共計為七萬二千五百十六元，此外，被上訴人並得向
    上訴人請求收受起訴書繕本送達翌日（即八十八年六月十二日）起，至上訴人交
    還土地止，每年一萬四千七百十七元之損害。是被上訴人之請求，在七萬二千五
    百十六元，及自八十八年六月十二日起至交還土地之日止，按年以一萬四千七百
    十七元計算之損害金之部分，自屬有據。
五、綜右所述，上訴人占有系爭土地，並無合法權源，堪以認定，從而，被上訴人本
    於所有權之作用及不當得利之法律關係，訴請上訴人拆除如附圖所示Ａ部分面積
    七‧六五平方公尺之地上建物，並應給付被上訴人七萬二千五百十六元及自八十
    八年六月十二日起，至上訴人交還土地止，按年以一萬四千七百十七元計算之損
    害金之部分（本審審判範圍），應予准許。原審就此部分為上訴人敗訴之判決，
    經核並無違誤，上訴人上訴意旨指摘原判決不當，求予廢棄改判，為無理由，應
    予駁回其上訴。又上訴人就其敗訴部分，聲請免為假執行云云，惟就其敗訴部分
    之判決未逾新台幣一百萬元，本院判決即屬確定，自無准其免為假執行之必要；
    又本件事證已臻明確，兩造其餘攻擊、防禦方法，因與本案判決結果不生影響，
    毋庸一一論列，併此敘明。
六、據上論結，本件上訴為無理由，依民事訴訟法第四百四十九條第一項、第七十八
    條，判決如主文。
中      華      民      國    八十九    年      二      月    二十九    日
                                    臺灣高等法院臺南分院民事第三庭
~B1審判長法官  林    輝    雄
~B2      法官  曾    平    杉
~B3      法官  高    明    發
右為正本係照原本作成。
不得上訴。
中      華      民      國    八十九    年      三      月       二     日
~B法院書記官  陳    昆    陽


司法院資訊處製作；財團法人民間司法改革基金會備份。
